【裁判字號】    97,上國,1
【裁判日期】    980527
【裁判案由】    國家賠償
【裁判全文】
臺灣高等法院臺中分院民事判決  97年度上國字第1號
上  訴  人  甲○○（房阿通之承受訴訟人）
            丙○○（房阿通之承受訴訟人）
            乙○○（房阿通之承受訴訟人）
            丁○○（房阿通之承受訴訟人）
共      同
訴訟代理人  黃鈴  律師
共      同
複  代理人  何崇民  律師
被  上訴人  交通部公路總局第二區養護工程處
法定代理人  己○○
訴訟代理人  徐文宗  律師
複  代理人  林雅儒  律師
            陳居亮  律師
            戊○○
上列當事人間請求國家賠償事件，上訴人對於中華民國96年12月
11日臺灣臺中地方法院95年度國字第14號第一審判決提起上訴，
本院於98年5月13日言詞辯論終結，判決如下：
    主  文
原判決關於駁回上訴人後開第二項之訴部分，及該部分假執行之
聲請，暨訴訟費用之裁判廢棄。
上開廢棄部分，被上訴人應給付上訴人新台幣柒拾玖萬玖仟肆佰
伍拾貳元，及自民國94年11月21日起至清償日止，按週年利率5
％計算之利息。
其餘上訴駁回。
第一、二審訴訟費用除確定部分外，由被上訴人負擔10分之4，
餘由上訴人負擔。
上訴人其餘假執行之聲請駁回。
    事實及理由
壹、程序方面：
一、原上訴人房阿通於民國97年3月1日本院審理程序中死亡，其
    繼承人甲○○、丙○○、乙○○、丁○○等人具狀聲明承受
    訴訟，此有聲明承受訴訟狀暨戶籍謄本等件附卷可稽（參本
    院卷第66-72頁），核無不合，應予准許。
二、被上訴人交通部公路總局第二區養護工程處之法定代理人已
    於98年2月4日起變更為己○○，己○○具狀聲明承受訴訟，
    此有函文影本一件附卷可稽（參本院卷第153-158頁），核
    無不合，應予准許。
三、按在第二審為訴之變更追加，非經他造同意，不得為之；但
    擴張或減縮應受判決事項之聲明者，不在此限。民事訴訟法
    第446條第1項、第255條第1項第3款定有明文。本件原上訴
    人房阿通於原審係請求被上訴人應給付伊新臺幣（下同）3,
    034,000元，並加付法定遲延利息；原上訴人於上訴後，將
    本息減縮為請求被上訴人給付伊1,869,418元。核原上訴人
    所為，係在第二審減縮應受判決事項之聲明，揆諸首揭規定
    ，毋庸被上訴人同意，應予准許。
四、本件被上訴人雖抗辯稱依台中縣警察局東勢分局96年1月9日
    函覆原法院說明二記載：「因當事人房阿通從發生到現今身
    體尚未復原（植物人）談話筆錄無法製作呈送」等語，及
    逢甲大學96年6月11日函覆原法院檢送之肇事案件分析報告
    書內容參、六傷亡情形記載：「房阿通重傷成植物人」等語
    ，則提起上訴時上訴人房阿通應係處於無意識狀態是上訴
    人所為之意思表示依法應屬無效，本件起訴及上訴顯非合法
    云云。惟按於能力、法定代理權或為訴訟所必要之允許有欠
    缺之人所為之訴訟行為，經取得能力之本人、取得法定代理
    權或允許權之人、法定代理人或有允許權人之承認，溯及於
    行為時，發生效力，民事訴訟法第48條定有明文；又承認之
    方式，明示或默示均可，其目的在避免已施行之訴訟程序歸
    於徒勞，是經有權為訴訟行為之人續行其訴訟，亦足認為已
    有默示之承認（最高法院82年度台上字第2112號、83年度台
    上字第77 3號判決要旨參照）。本件被上訴人依台中縣警察
    局東勢分局函及逢甲大學肇事案件分析報告書記載，主張本
    件被害人房阿通因本件事故已傷成植物人，係處於無意識狀
    態，則本件提起上訴、甚或起訴均非合法云云，惟依處理本
    件事故之台中縣警察局東勢分局警員楊文雄之職務報告書所
    載，楊員並無記載房阿通之病情稱他已成為植物人等相關敘
    述（參本院卷第105頁）；又房阿通因本件事故曾就醫中國
    醫藥大學附設醫院及行政院衛生署豐原醫院（下稱豐原醫院
    ），該醫院之診斷證明書係載「患者於94年8月8日經急診住
    院，並行手術，於94年9月22日轉復健科病房，94年11月1日
    出院，根據病例記載出院時神智清楚」、「病患於94年11月
    1日至95年5月12日於本院復健科住院治療，後於95年7月11
    日-97年2月20日間於復健科門診定期追蹤治療。期間病患神
    智清醒，非植物人」（參本院卷第86、87頁）；另依豐原醫
    院函復本院說明二記載「依病例記載房阿通先生於95年9月
    27日因腦出血致左側偏癱，意識清楚（指可自主張開眼睛並
    對外界刺激有反應），存有對人、時、地定向感及記憶力功
    能障礙（認知障礙）；日常生活全賴他人照料。」（參本院
    卷第95頁）。基上，尚難認房阿通已處於植物人而無法與人
    溝通之無意識狀態。甚且，被害人房阿通業於97年3月1日死
    亡，並由其繼承人即上訴人具狀承受訴訟，並補正對於訴訟
    代理人之委任狀而續行訴訟，有卷附委任狀及民事承受訴訟
    聲請狀存卷可稽，縱使房阿通有被上訴人所主張植物人之無
    意識狀態情形，亦應認本件被害人房阿通起訴時欠缺訴訟能
    力之瑕疵，已因上訴人承受訴訟後之承認而補正，則被上訴
    人以被害人房阿通於上訴時，甚或起訴時已無訴訟能力，其
    起訴、上訴並不合法為由置辯，應不足採。
貳、實體方面：
一、上訴人起訴主張：上訴人於民國94年8月8日上午8時35分許
    ，騎乘車牌號碼EXL-562輕型機車，沿臺八線東關路往東勢
    方向直行，行經臺中縣東勢鎮○○路11.1K處東關幹255號電
    桿前，因該路面有坑洞，且無警示標誌，致撞擊路面坑洞，
    機車失控摔倒，頭部嚴重受傷，經119救護車送往中國醫藥
    大學附設醫院就醫，診斷為頭部外傷合併顱內出血，現已造
    成身心重大傷害並領有重度身心障礙手冊。爰依據國家賠償
    法第3條第1項規定，提起本件訴訟，請求被上訴人賠償增加
    生活上需要之費用30萬元、精神慰撫金60萬元、看護費用21
    3萬4千元、後續看護費用150萬元，合計303萬4千元，及自
    94年11月21日起至清償日止，按年息5％計算之利息，並陳
    明願供擔保，請准宣告假執行（上訴人嗣於二審減縮請求金
    額為1,869,418元，其餘敗訴部分，未據聲明不服）。
二、被上訴人則以：依警方所繪製之道路交通事故現場圖所示，
    坑洞始點至刮地痕距離6.1公尺，距離血跡處13.9公尺，上
    訴人車禍處與坑洞距離甚遠；且依據經驗法則，本件如係坑
    洞造成車禍，則在坑洞處應有散落物，現場並無散落物在坑
    洞旁，顯見上訴人並未從坑洞經過，而係不明原因人車摔倒
    所致等語置辯，請求駁回上訴人之訴及假執行之聲請，並陳
    明如受不利判決，願供擔保，請准宣告免為假執行。
三、原審審酌兩造提出之攻擊防禦方法後，判決駁回上訴人之訴
    及其假執行之聲請。上訴人不服，提起上訴，於本院聲明：
    (一)請求廢棄原判決；(二)被上訴人應給付上訴人1,869,418元
    ，及自94年11月21日起至清償日止，按年息百分之5計算之
    利息；(三)一、二審訴訟費用由被上訴人負擔；(四)上訴人願供
    擔保，請准宣告假執行。被上訴人於本院答辯聲明：(一)上訴
    駁回；(二)第一、二審訴訟費用由上訴人負擔；(三)如受不利益
    之判決，願供擔保請准免為假執行之宣告。
四、上訴人於本院補充主張：
  (一)上訴人房阿通因本件事故致受有「頭部外傷合併顱內出血」
    等傷害，以致於「四肢永久機能喪失」而成植物人，然而，
    上訴人房阿通並非處於無意識狀態，對於家人簡單之問話均
    能有所回應，此由上訴人房阿通曾就醫之中國醫藥大學附設
    醫院及豐原醫院之診斷證明書均記載房阿通神智清楚、並非
    植物人可證。
  (二)原審判決援引逢甲大學車輛行車事故鑑定研究中心（下稱逢
    甲大學鑑定中心）鑑定結果，遽以認定上訴人騎乘機車摔倒
    與當時路面有坑洞間無相當因果關係存在，實有以下之違誤
    ：
    1.查原鑑定機關僅以照片第7、8張跡證顯示空洞前、後無煞
      痕、胎痕，即做成「無法證明該機車有否行經該坑洞」之
      結論，然而，依據現場圖所示，系爭道路路面潮濕，因此
      ，上訴人以時速四十公里之車速行經系爭坑洞時，縱使曾
      煞車，惟依當時路面之潮濕程度實難以於路面留下清楚可
      見之煞車痕或胎痕。更何況，未留有煞車或胎痕，實僅能
      說明，當時上訴人是否有緊急煞車而已，以此用以做為系
      爭機車是否行經該坑洞之判斷依據實有過於草率。
    2.再者，若依時速四十公里之車速駛入系爭坑洞後，依物理
      慣性原理，系爭機車應仍會依其前進之方向前進、倒地、
      並造成刮地痕，因此，系爭機車實不可能於駛入坑洞後立
      即倒地於坑洞旁，且駛入坑洞至倒地造成刮地痕間，尚須
      零點幾秒甚至一、二秒之時間，故依合理推算，系爭機車
      應會倒於距離坑洞數公尺之距離、且機車因倒地所造成之
      刮地痕亦應於坑洞後數公尺才是（按時速40公里換算每秒
      約11.11公尺）。此由原審逢甲大學鑑定中心使用碰撞模
      擬軟體進行模擬，並設定行車速度為40KPH，經模擬之結
      果（如圖四、模擬圖示）所示，機車與機車騎士倒地處確
      實離坑洞處有相當之距離。而依據事故現場點所示，上訴
      人機車倒地後所形成之刮地痕乃為一長1. 8公尺，並距路
      邊白實線1.3公尺之直線，再次依據物理慣性原理推演，
      將此一直線往後延伸自可推斷機車倒地前之前進方向與軌
      跡，亦即該機車前進方向應與路邊白實線平行，另再由現
      場照片所示，系爭機車乃係右車身磨損，故上訴人於事故
      發生後，應係向右邊倒地後造成刮地痕，而依現場點系爭
      不規則坑洞兩邊中心點距路邊白實線分別為1.5公尺、1.6
      公尺等證據資料以予判斷，該機車之輪胎應會經過系爭坑
      洞，否則若系爭機車未經該坑洞，則如何於現場處留下距
      路邊白實總1.3公尺且長達1.8公尺筆直之刮地痕！原審逢
      甲大學鑑定中心未參酌事故現場圖之刮地痕、以及刮地痕
      與路邊白實線之距離、坑洞與路邊白實線之距離間之關係
      並依據物理慣性原理予以鑑定，而做僅以照片第7、8 張
      跡證顯示空洞前、後無煞痕、胎痕，而為「無法證明該機
      車有否行經該坑洞」之結論，實過於草率。
    3.如前所述，本件依據事故現場圖之刮地痕、以及刮地痕與
      路邊白實線之距離、坑洞與路邊白實線之距離間之關係，
      再以物理慣性原理予以判斷，即足以確定該機車之輪胎應
      會經過系爭坑洞，再依原審逢甲大學鑑定中心使用碰撞模
      擬軟體進行模擬顯示，系爭坑洞確實會造成機車騎士摔倒
      ，實足以證明上訴人騎乘機車摔倒與當時路面有坑洞間具
      有相當因果關係存在。
    4.又本件事故發生於突然，並造成上訴人受有頭部外傷合併
      顱內出血等腦部傷害，因此，上訴人實無法完整記憶事故
      發生時之過程，僅知當時因路面狀況不良造成事故。退萬
      步言之，縱使上訴人所騎乘之機車未駛入系爭坑洞，惟由
      現場照片不難發現，事故現場除路面潮濕、濕滑，且砂石
      散佈外，嚴重危及用路人之安全，騎乘機車行經事故路段
      確實會造成失控倒地之危險（此由原審逢甲大學鑑定中心
      鑑定書第三點所載「依據照片１、２、３事故地點係彎道
      施工路段，路面砂石散佈，若控制不當機車有失控倒地之
      可能」等語足參）外，現場即未有任何掉落物、或其它足
      以顯示上訴人有與他人擦撞等證據資料，此實足以推論上
      訴人確實係因被上訴人所管理、維護之道路有坑洞、並散
      佈砂石之瑕疵，以致所騎乘之機車失控倒地而造成頭部外
      傷合併顱內出血等腦部傷害。
    5.再由本院97年4月7日勘驗現場可知，現場為一下坡路段，
      而且現場應有二個坑洞，警方所繪製之道路交通事故現場
      圖卻將現場繪製為一直線道路，且並未將另一後方坑洞記
      載於現場圖內，顯見該道路交通事故現場圖應屬有誤。綜
      合現場事故照片、以及本院97年4月7日現場勘驗、照片六
      張，可見事故時之現場為：肇事路段位於下坡、轉彎路段
      、路面遍佈砂石、且因與35度斜坡之三米寬產業道路交界
      ，而該山泉水長年經由產業道路流入路面，因此該路段即
      時常積水，事故當時，肇事路段（尤其是二坑洞間）即積
      滿水，以致行經該路段時，不易察覺積滿水之二坑洞（尤
      其是後方較小之坑洞）、以及坑洞之大小、範圍。因此，
      任何人騎乘機車行經該下坡轉彎、遍佈砂石且又於前後連
      續有二個坑洞路段外，再加以因路旁積水以致無法正確判
      斷路況下，即陷入極大之危險中。又，系爭二坑洞間所含
      蓋之範圍極大，若將房阿通發生事故時，機車倒地所遺留
      之刮地痕與二坑洞間所形成之範圍做一比對，實不難得知
      ，房阿通所騎乘之機車實確實經過系爭坑洞。
    6.依逢甲大學98年3月17日行車事故鑑定報告書分析現場路
      況後，認定行經事故地點之機車約有64.7%之機率會經過
      坑洞B（即警繪交通事故現場圖之坑洞），故被害人房阿
      通行經該坑洞之比例極高。而若房阿通騎乘機車行經該坑
      洞，並向右側傾倒，經換算結果顯示（參該鑑定報告捌、
      肇事因素分析第三點之推算過程），則將與警繪交通事故
      現場圖所示現場所遺留之刮地痕，以及被害人房阿通所騎
      乘機車確實係右側磿損之事實符合，縱上，實已足以認定
      ：房阿通騎乘機車行經該坑洞並發生事故。為此，該鑑定
      報告就肇事責任分析認「養護單位未能妥善維護道路，以
      致產生坑洞，致房阿通行經坑洞時失控而產生摔車事故，
      同為肇事原因」，實乃確論。為此，被上訴人就本件事故
      之發生，應負至少百分50之過失責任。
  (三)請求金額部分：
    1.醫療費用：59,293元。
    2.看護費用：
      按上訴人房阿通因本件事故後，雖經中國醫藥大學附設醫
      院進行急救手術，惟乃因中樞神經損傷以致左側肢體永久
      機能喪失，故上訴人房阿通日常生活中之大小便、進食、
      步行、淋浴更衣等完全無法自理，而終身需他人看護，故
      自94年8月8日事故發生至97年3月1日上訴人房阿通死亡止
      ，支出之看護費用共計1,210,125元。
      (1)94年8月9日至94年10月26日止，由親屬24小時看護，應
        比照專業看護以一日2000元計，共計78日2,000元＝1
        56,000元。
      (2)94年10月27日至95年4月29日由豐原醫院僱用臨時看護
        費用共計327,000元，此有臨時性照顧服務費領據12張
        足稽。
      (3)自94年4月30日起至97年3月1日死亡止，共計約35個月
        ，由外籍看護照顧上訴人房阿通之日常起居，每月支付
        外籍看護工20,755元，共計727,125元。
      (4)共計支付看護費用156,000元＋327,000元＋727,125元
        ＝1,210,125元。
    3.精神慰撫金：600,000元
      上訴人房阿通因本事故致顱內出血，接受開顱手術治療後
      ，仍遺留左側肢體偏癱之永久傷害，日常生活全須他人照
      料，大小便、進食、步行、沐浴更衣完全無法自理。上訴
      人受此傷害，精神、身體受極大創傷，故依法請求60萬元
      整之精神賠償。
    4.綜上，上訴人共計請求1,869,418元（59,293＋1,210,125
      ＋600,000＝1,869,418）損害賠償。
五、被上訴人於本院補充答辯：
  (一)上訴人主張其行經事故路段因路面狀況不良，致造成其摔倒
    受有傷害云云，惟查，本件依警方所繪製之道路交通事故現
    場圖坑洞始點至刮地痕已距離有6.1公尺，而距離血處更有
    13.9公尺（1.5＋4.6＋1.8＋6），是上訴人之車禍處與坑洞
    處之距離甚遠，則依經驗法則應非因坑洞而引起車禍灼然，
    復依交通事故證明書載明上訴人係：「因不明原因人車摔倒
    受傷」，現場並無其他散落物，僅留有距離坑洞甚遠之刮地
    痕及血跡，是如係因坑洞造成車禍則在坑洞處應有散落物，
    今竟未有任何散落物在坑洞旁，顯見上訴人並未從坑洞經過
    ，而係不明原因人車摔倒所致，且上訴人對於其受傷係因坑
    洞或碎石所致並未具體舉證以實其說，故上訴人就被上訴人
    須負國家賠償責任之法律要件顯未舉證以實其說，是上訴人
    之主張自不可採。
  (二)依據原審逢甲大學鑑定中心肇事案件分析報告書分析結論2
    已明確記載：「依據警繪圖資料與照片第7、8張跡證顯示空
    洞前、後無煞痕、胎痕，無法證明該機車有否行經該坑洞」
    ，是足證上訴人應無行經坑洞，系爭車禍事故應非坑洞所造
    成灼然，是上訴人空言否認上開分析報告書結論，即非可採
    。且退步言之，縱認上訴人確有行經坑洞摔倒情事，然查，
    依上開逢甲大學分析報告書分析結論1：「事故當天白晝、
    晴天、能見度良好，房能遇見，有採取安全措施之時間與空
    間」，是可知，依客觀之觀察，用路人行經該路段通常可避
    開該坑洞而不致摔倒，是縱認上訴人確有行經坑洞摔倒情事
    ，惟此應係上訴人行車未注意前方所致，自難認與公有公共
    設施設置或管理欠缺間有相當因果關係存在。
  (三)又上訴人以原審逢甲大學分析報告書結論3謂「路面砂石散
    佈，若控制不當機車有失控倒地之可能」等語，而謂系爭車
    禍事故係路面坑洞及砂石所致云云，惟查，此部分僅係屬臆
    測之詞，實難執此遽謂系爭車禍係因路面砂石所致，是上訴
    人仍應就系爭車禍事故與路面砂石及公有公共設施設置或管
    理是否欠缺間有因果關係存在舉證以實其說，更況，依上開
    分析結論反面解釋，如控制得當即無失控倒地之可能，是亦
    難認系爭車禍事故發生與公有公共設施設置或管理欠缺間有
    相當因果關係存在。再者，依上訴人原審起訴狀所提證五豐
    原醫院診斷證明書醫師囑言記載：「因中樞神經損傷致左側
    肢體永久機能喪失合併認知功能障礙」等語及依原審台中縣
    警察局東勢分局96年1月9日函覆台中地方法院說明二記載：
    「因當事人房阿通從發生到現今身體尚未復原（植物人）談
    話筆錄無法製作呈送。」等語，是可知，上訴人主張因路面
    碎石及坑洞跌倒受傷，顯係臆測之詞，自難認系爭車禍事故
    發生與公有公共設施設置或管理欠缺間有相當因果關係存在
    。
  (四)逢甲大學鑑定中心98年3月17日肇事案件分析報告書實有下
    列之違誤，是其肇事責任分析，自非可採：
    1.查分析報告書捌、肇事因素分析第一點記載：「本中心於
      民國98年2月20日至事故現場進行踏勘，針對事故現場發
      生地點周邊道路及設施等相關位置測量，並將事故現場重
      新繪製如圖五。事故現場之坑洞已填平，然在坑洞之前為
      一處彎道，並非如警繪事故現場圖所繪為直線，二者之間
      有所差異。圖六則是以圖五將坑洞周邊部分放大，顯示兩
      坑洞之相對位置及當事人車輛倒地後之刮地痕。」等語，
      惟查，系爭事故係發生於94年8月8日，然鑑定機關現場踏
      勘已隔近四年之久，而分析報告書圖二、三、五、六上所
      示之「坑洞A」於事發當時並不存在，且事故現場之坑洞B
      現今亦已填平，是現場狀況與事發當時之狀況已不相同，
      茲先敘明。
    2.次查，分析報告書捌、肇事因素分析第二點記載：「透過
      97年8月25日上午於現場拍攝之影片，統計機車行經該路
      段時之行駛軌跡，於該時段內共計拍攝17輛機車通過該地
      點，大致將機車行駛軌跡分為四類，整理如表一。可發現
      機車行駛經過該處時，會通過坑洞B的機率較其他三類高
      出許多，佔64.7％，故當事人應有極高之比例於事發當時
      通過坑洞B後導致事故發生。」，惟查，鑑定機關拍攝當
      時，系爭路段之坑洞B已填平，則系爭路段之路面係屬平
      坦之狀況，與事發當時存有坑洞B迥異，且參諸鑑定機關
      前所出具之96年6月6日行車事故分析報告書已明確說明：
      「事故當天白晝、晴天、能見度良好，房（某）能預見，
      有採安全措施之時間與空間」，是可知，事發當時用路人
      行經該路段可看見該坑洞B，則衡諸一般常情，用路人如
      看見前方坑洞即會避開坑洞行駛，是事發當時行經坑洞B
      之比例必將遠低於鑑定機關拍攝當時路面平坦行經坑洞B
      所在位置之比例，是鑑定機關以97年8月25日當日之拍攝
      情況為鑑定之基礎，推論事發當時房阿通行經坑洞B之機
      率比例甚高，顯有違誤。
    3.再查，分析報告書捌、肇事因素分析第三點記載：「依據
      坑洞B與事故後刮地痕之相對位置，以機車所產生之刮地
      痕1.1公尺，地面濕滑瀝青路面摩擦係數為0.45，推算倒
      地前車速約11.2kph，亦即每秒3.11公尺，若房某以此速
      度經過坑洞後僅需約1.48秒，可行進4.6公尺，參照圖六
      ，若該機車經過坑洞B靠近道路中心側之邊緣（亦即前述
      軌跡C與軌跡D之交界處），機車繼續向前，並向右側傾倒
      ，該機車即可到達刮痕產生位置。」，此部分說明係假設
      房阿通如經過坑洞於何種情況下會造成如現場圖所標示之
      刮地痕，然並未排除房阿通於未經過坑洞B之情況下仍可
      能造成如現場圖所繪之刮地痕，是房阿通當時是否經過坑
      洞仍屬未知。
  (五)況查，逢甲大學鑑定中心前於96年6月6日所出具之行車事故
    分析報告書係依據事發當時所製作之資料為判定，較諸於此
    次98年3月17日之分析報告書應較為可採，而依96年6月6日
    分析報告書結論第2點明確表示：「依據警繪圖資料與照片
    第7、8張跡證顯示空洞前、後無煞痕、胎痕，無法證明該機
    車有否行經該坑洞。」，復參諸逢甲大學鑑定中心97年10月
    28日函覆本院說明二內容亦明確說明：「於本校96年6月11
    日逢建字0000000000函檢送之報告書，肇事經過分析提及：
    因坑洞前、後並無煞車痕、胎痕，故無法證明該機車是否行
    經該坑洞。而現場圖上標示之刮地痕距離坑洞約4.2公尺，
    甚難推斷機車是否於倒前行經該坑洞。」，是自難認房阿通
    受傷與坑洞間有因果關係存在。
  (六)再查，逢甲大學鑑定中心本次重為鑑定之理由為「事故現場
    道路之照片顯示該處為彎道，此與事故現場圖所紀錄為直線
    不符」此有逢甲大學車輛行車事故鑑定研究中心97年10月28
    日函覆本院說明三內容可稽，然本次分析報告書與原審96年
    6月6日之分析報告書結果判定歧異之原因，並非基於上述重
    為鑑定之理由而造成，反而係因與事發當時現場相異之因素
    影響判定之結果（如本次鑑定時路面坑洞B已填平，是依拍
    攝當時之行車狀況推論事發當時行經坑洞B之比例，自有不
    當），致造成判定結果之歧異，是本次分析報告書，自不可
    採，仍應以前次分析報告書意見較為可採。
  (七)綜上所述，本件車禍尚無直接證據足以證明與該路段之公有
    公共設施設置或管理間有因果關係存在，是上訴人請求被上
    訴人應負國家賠償責任即不可採。
六、上訴人主張房阿通於前揭時地因本件車禍摔倒，受有頭部外
    傷合併顱內出血，嗣於訴訟中之97年3月1日死亡之事實，業
    據其提出中國醫藥大學附設醫院診斷證明書、中華民國身心
    障礙手冊、死亡證明書均影本等件為證，並為被上訴人所不
    爭執，此部分事實，堪信為真實。至上訴人主張房阿通車禍
    摔倒，係因被上訴人所管理之道路上坑洞所致，依據國家賠
    償法第3條第1項規定，提起本件訴訟，固據其提出道路交通
    事故證明書、現場圖、照片等件為證，惟為被上訴人所否認
    ，並以前詞置辯。
  (一)按國家賠償法第3條第1項規定：公有公共設施因設置或管理
    有欠缺，致人民之生命、身體或財產受有損害者，國家應負
    損害賠償責任。所謂「管理有欠缺」，係指公共設施於建造
    後未善為保管，怠為修護致該物發生瑕疵，復未為必要之防
    護措施，致使該公共設施欠缺通常應具備之功能及安全性而
    言。立法意旨在於：使政府對於提供人民使用之公共設施，
    負有維護通常安全狀態之義務，當公共設施不具通常應有之
    安全狀態或功能時，其設置或管理機關是否積極並有效地為
    足以防止危險或損害發生之具體行為，倘其設置或管理機關
    對於防止損害之發生，已為及時且必要之具體措施，即應認
    其管理並無欠缺，自不生國家賠償責任。是故，國家賠償法
    第3條第1項之「公有公共設施之管理有無欠缺」，須視其設
    置或管理機關有無及時採取足以防止危險損害發生之具體措
    施為斷（最高法院92年度台上字第2672號判決要旨參酌）。
    本條項所負之國家賠償責任，係採無過失責任主義，不以故
    意或過失為責任要件，然公有公共設施之設置或管理之欠缺
    所生之國家賠償責任，仍須以「設置或管理有欠缺」、「設
    置或管理之欠缺與人民受損害間具有相當因果關係」為構成
    要件，始足當之。所謂「相當因果關係」，係指：有此項違
    法行為，依客觀觀察，通常即會發生此損害，如無此項違法
    行為，通常即不生此損害者而言，苟有此行為，按諸一般情
    形，不會發生此項損害，即無相當因果關係（最高法院23年
    度上字第107號判例要旨參照）。倘上訴人管理之路段既留
    有坑洞未能及時修補，且現場係山路有坡度並呈彎道，又未
    設置警告標誌，足以影響行車之安全，已不具備通常應有之
    狀態及功能，即係公共設施管理之欠缺，被上訴人因此受有
    身體或財產之損害，自得依國家賠償法第3條第1項及第9條
    第2項規定請求上訴人負賠償責任（最高法院73年度台上字
    第3938號判例參照）。
  (二)本件原審委請逢甲大學鑑定中心就本件事故鑑定結果，雖認
    ：「１事故當天白晝、晴天、能見度良好，有採取安全措施
    之時間與空間。２依據警繪圖資料與照片第7、8張跡證顯示
    空洞前、後無煞痕、胎痕，無法證明該機車有否行經該坑洞
    。３依據照片1、2、3事故地點係彎道施工路段，路面砂石
    散佈，若控制不當機車有失控倒地之可能。路面砂石影響行
    車安全，究係施工造成或係主管單位維護不良造成，請貴院
    究查。４如果能證明該機車確實駛入坑洞，本中心使用碰撞
    模擬軟體進行模擬，以行車速度40ＫＰＨ，路面坑洞長1.5
    Ｍ、寬0.7Ｍ、深0.15Ｍ進行模擬，坑洞會造成機車騎士摔
    倒。」，然依事故現場道路之照片顯示，及本院至現場勘驗
    結果，事故現場道路為彎道，此與事故現場圖所記錄為直線
    不符，本院認有再行鑑定之必要，爰檢具相關資料，再送請
    逢甲大學鑑定中心就本件事故之肇事責任重為鑑定。
  (三)再次鑑定之重點在查明當時有無將現場圖所示之「刮地痕」
    列入考量，以研判該機車於倒地前行進之方向，並據以推斷
    房阿通所騎乘機車是否於倒前行經該坑洞？逢甲大學鑑定中
    心再次鑑定結果，認：「捌、肇事因素分析：一本中心於民
    國98年2月20日至事故現場進行踏勘，針對事故發生地點周
    邊道路及設施等相關位置測量（如圖一—圖四），並將事故
    現場重新繪製如圖五。事故現場之坑洞已填平，然在坑洞之
    前為一處彎道，並非如警繪事故現場圖所繪為直線，二者之
    間有所差異。圖六則是以圖五將坑洞周邊部分放大，顯示兩
    坑洞之相對位置及當事人車輛倒地後之刮地痕位置。二透過
    97年8月25日上午於現場拍攝之影片（擷取拍攝畫面整理如
    表二），統計機車行經該路段時之行駛軌跡，於該時段內共
    計拍攝17輛機車通過該地點，大致將機車行駛軌跡分為四類
    ，整理如表一。可發現機車行駛經過該處時，會通過坑洞B
    的機率較其他三類高出許多，佔64.7%，故當事人應有極高
    之比例於事發當時通過坑洞B後導致事故發生。三依據坑洞B
    與事故後刮地痕之相對位置，以機車所產生之刮地痕1.1公
    尺，地面濕滑瀝青路面摩擦係數為0.45，推算倒地前車速約
    √254X 0.45X1.1=11.2kph，亦即每秒3.11公尺，若房某以
    此速度經過坑洞後僅需約1.48秒，可行進4.6公尺，參照圖
    六，若該機車經過坑洞B靠近道路中心側之邊緣（亦即前述
    軌跡C與軌跡D之交界處），機車繼續向前，並向右側傾倒，
    該機車即可到達刮痕產生位置。四配合本中心於九十六年六
    月所製作之鑑定報告書，模擬之結果顯示（如圖七），若車
    輛行經該坑洞極有可能導致摔車。故依據上述資料綜合研判
    ，當事人騎乘機車通過該地點時，有極高之可能性為壓過坑
    洞B而導致摔車。玖、肇事責任分析：一房阿通在視線良好
    狀況行車，卻未注意路況有坑洞且未採取適當之閃避動作，
    而致行經坑洞，失控而產生摔倒事故為肇事原因。二養護單
    位未能妥善維護道路，以致產生坑洞，致房阿通行經坑洞時
    失控而產生摔車事故，同為肇事原因。」有逢甲大學98年3
    月23日逢建字第0980007694號函附行車事故分析報告書在卷
    可稽（參本院卷第165-174頁）。
  (四)被上訴人雖辯稱系爭事故係發生於94年8月8日，然鑑定機關
    現場踏勘已隔近4年之久，而分析報告書所示之「坑洞A」於
    事發當時並不存在，且事故現場之坑洞B現今亦已填平，是
    現場狀況與事發當時之狀況已不相同，鑑定機關以97年8月
    25日當日之拍攝情況為鑑定之基礎，推論事發當時房阿通行
    經坑洞B之機率比例甚高，顯有違誤，是本次分析報告書，
    自不可採，仍應以前次分析報告書意見較為可採云云。惟查
    因事故現場道路為彎道，但警方繪製之現場圖是直線道路，
    鑑定機關於原審依此錯誤資料所為鑑定結果，自不足採；而
    逢甲大學鑑定中心第二次鑑定雖距事故發生當時已近4年之
    久，事故現場之坑洞B現今亦已填平，然其填平對於事發當
    時該坑洞B所在位置並無影響，坑洞A僅在顯示與坑洞B之相
    對位置及當事人車輛倒地後之刮地痕位置，鑑定機關並配合
    前次鑑定報告書予以模擬，就事故現場為彎道，配合事故地
    點於事故發生相同時段之道路錄影影像計算平均通過坑洞之
    車輛比例，是第二次之鑑定報告較符事實而值採信，被上訴
    人上開辯詞難認可採。
  (五)系爭道路於本件事故發生時既有系爭坑洞B存在，且於系爭
    事故發生前現場除僅有施工告示立牌外，並未設有任何警告
    標誌，藉以防免行車撞入該坑洞，又系爭坑洞約長1.5公尺
    、寬0.7公尺、深0.15公尺，凹陷甚深，已超出一般機車車
    輪可以適應行駛之路面範圍，是系爭道路於房阿通騎乘機車
    行經該處時，上開存在之欠缺及瑕疵情形，客觀上加以觀察
    及評量結果，可認該等瑕疵及欠缺，已足以致騎乘機車經過
    者，因無從注意該坑洞而撞入，致人車跌倒、翻覆，影響行
    車之安全，系爭道路已有不具備通常道路應有之狀態、作用
    功能致缺乏安全性之情狀。準此，依系爭道路當時之狀況，
    於房阿通騎乘系爭機車行經該處時，客觀上已有足以嚴重影
    響房阿通行車安全之因素存在，復參以鑑定機關計算平均通
    過坑洞B之車輛比例高達64.7%，依一般經驗法則，綜合房阿
    通於事故發當時系爭道路所存在之一切事實，為客觀之事後
    審查，於一般情形下，房阿通騎乘系爭機車行經該道路，將
    因未注意系爭坑洞B之存在，而使車輪跌落坑洞B內並跌倒，
    造成身體受傷及車輛受損。雖被上訴人辯稱如係坑洞造成車
    禍，則在坑洞處應有散落物，今竟未有任何散落物在洞旁，
    顯見房阿通並未從坑洞經過云云。惟查前開肇事路段係處山
    路斜坡，且非直線而有彎曲，於高速駕駛機車而下，倘撞擊
    坑洞，散落物勢必彈起離開坑洞旁，掉落坑洞前方數公尺遠
    ，不可能如在平地坑洞撞擊散落物掉落在四週之情形，且前
    開鑑定已明確指出被害人經過坑洞無誤，是被上訴人之抗辯
    ，為無可採。從而，上訴人主張被上訴人就系爭道路之管理
    有欠缺，並與房阿通所受損害之間具有相當因果關係，應堪
    予認定，揆諸前開之說明，上訴人依國家賠償法第3條第1項
    之規定，請求被上訴人負國家賠償責任，自屬有據。
七、茲就上訴人請求被上訴人賠償損害之項目及金額，分別審究
    如下：
  (一)醫療費用部分：
    房阿通因本件事故受傷，支出醫療費用計59,293元，業據提
    出醫療費用證明書乙紙為證（參本院卷第85頁），堪信為真
    ，應予准許。按於住院期間所支出之伙食費，應屬增加生活
    上需要，加害人應予賠償（最高法院89年度台上字第1485號
    判決要旨參照）。被上訴人稱診斷書費740元及伙食費280元
    部分應扣除云云，因係證明損害及治療上必要費用且與損害
    賠償有關，所辯即無可採。
  (二)看護費用部分：
    房阿通因本件事故，「頭部外傷合併顱內出血」等傷害，以
    致於「四肢永久機能喪失」，此有診斷證明書二紙在卷可稽
    ，日常生活中之大小便、進食、步行、淋浴更衣等完全無法
    自理，需24小時專人看護，並因此領有重度身心障礙手冊，
    其因而須支出之看護費用如下：
    1.被害人房阿通受傷後，依前述診斷證明書所載，房阿通因
      本件事故致受有「頭部外傷合併顱內出血」等傷害，以致
      於「四肢永久機能喪失」，及依前述台中縣警察局東勢分
      局函及逢甲大學肇事案件分析報告書記載，受傷情形嚴重
      ，被上訴人尚且爭執房阿通幾近植物人，可知房阿通日常
      生活無法自理而須人照護。自事故發生後94年8月9日至94
      年10月26日止，由親屬24小時看護，應比照專業看護以一
      日2000元計，共計78日2,000元＝156,000元。
    2.94年10月27日至95年4月29日由豐原醫院僱用臨時看護費
      用共計327,000元，此有臨時性照顧服務費領據12張足稽
      （參本院卷第56-59頁）。
    3.房阿通因本事故而申請外籍看護工照顧日常起居，有行政
      院勞工委員會函復上訴人乙○○之95年1月9日勞職外字第
      0941188181號函影本乙紙可證（參本院卷第83頁），則自
      95 年4月30日起至97年3月1日房阿通死亡止，共計約22個
      月，每月支付外籍看護工20,755元，以一月看護26日計，
      每日約為798元，亦未逾外籍幫佣之每月費用23,687元，
      此有雇主僱用外籍監護工每月應付基本費用概算表影本附
      卷可稽（參本院卷第84頁），依此計算共計456,610元，
      應予准許。被上訴人稱上開勞工委員會函係僱用外籍監護
      工之申請而已，惟房阿通受傷後並未好轉，至瀕死亡前依
      前述傷勢觀之，近乎植物人，自須人照護至死亡止，是被
      上訴人此部分之抗辯，亦無可採。
    4.綜上，共計支付看護費用939,610元（156,000＋327,000
      ＋456,610＝939,610）。
  (三)精神慰撫金部分：
    1.按不法侵害他人之身體、健康、名譽、自由、信用、隱私
      、貞操，或不法侵害其他人格法益而情節重大者，被害人
      雖非財產上之損害，亦得請求賠償相當之金額，民法第19
      5條第1項定有明文。所謂相當之金額，應斟酌實際加害情
      形與被害者所受影響程度，及雙方之身分、地位、經濟狀
      況等關係而決定之。
    2.本件房阿通因被上訴人管理系爭道路有過失，致顱內出血
      ，接受開顱手術治療後，仍遺留左側肢體偏癱之永久傷害
      ，日常生活全須他人照料，大小便、進食、步行、沐浴更
      衣完全無法自理。房阿通受此傷害，精神、身體自受有極
      大之痛苦，本院審酌房阿通上開受傷程度、本件受傷發生
      之原因、及被上訴人為國家機關、房阿通受傷時已高齡74
      歲等一切情狀後，認房阿通請求被上訴人賠償慰撫金60萬
      元部分，尚屬相當。
  (四)綜上，房阿通上開得請求之金額為1,598,903元（59,293＋9
    39,610＋600,000＝1,598,903）
八、惟按「損害之發生或擴大，被害人與有過失者，法院得減輕
    或免除賠償金額。」民法第217條第1項定有明文。查房阿通
    發生事故時係白晝、晴天、能見度良好，該肇事路面固然有
    坑洞，然房阿通如減速慢行，並注意車前狀況，應不難閃避
    而防止事故之發生，其疏未注意及此，致其駕駛之車輛行經
    坑洞，失控而產生摔倒事故，應認房阿通亦有過失，應減輕
    被上訴人賠償之金額，本院審酌兩造之過失，及前揭第2次
    鑑定報告，認雙方各應負二分之一責任，而被上訴人因公共
    設施管理欠缺，造成房阿通車禍受傷之損害共1,598,903元
    ，依此比例計算，被上訴人應賠償上訴人之金額為799,452
    元（元以下四捨五入）。
九、綜上所述，上訴人本於國家賠償法第3條第1項規定，請求
    被上訴人給付799,452元，及自被上訴人拒絕賠償理由書做
    成之日即94年11月21日起，至清償日止，按週年利率5％計
    算之利息，為有理由，應予准許。逾此所為請求，為無理由
    ，應予駁回。又本院判決後，兩造上訴利益均未逾150萬元
    ，自不得上訴於第三審，兩造分別陳明願供擔保為准、免假
    執行之宣告，核無必要。至於上訴人敗訴部分，其假執行之
    聲請失所附麗，應併予駁回。原審就上開應准許部分，為上
    訴人敗訴之判決，並駁回其假執行之聲請，尚有未洽，上訴
    意旨求予廢棄改判，為有理由，爰由本院予以廢棄改判如主
    文第2項所示。上訴人之請求不應准許部分，原判決為上訴
    人敗訴之判決，並駁回其假執行之聲請，經核於法並無不合
    ，上訴意旨求予廢棄改判，為無理由，應駁回其上訴。
十、本件事證已臻明確，兩造其餘主張與攻擊防禦方法，核與判
    決結果無礙，爰不一一論列，併此敘明。
參、據上論結，本件上訴為一部有理由，一部無理由，依民事訴
    訟法第450條、第449條第1項、第79條、第85條第1項前段，
    判決如主文。
中    華    民    國    98    年    5     月    27    日
                  民事第五庭    審判長法  官  林陳松
                                      法  官  鄭金龍
                                      法  官  王重吉
以上正本係照原本作成。
均不得上訴。
                                      書記官  林玉惠
中    華    民    國    98    年    6     月    1     日
                                                      Ｖ


司法院資訊處製作；財團法人民間司法改革基金會備份。
